【裁判字號】    98,消債更,200
【裁判日期】    990312
【裁判案由】    更生事件
【裁判全文】
臺灣士林地方法院民事裁定           98年度消債更字第200號
聲  請  人
即  債務人  甲○
上列當事人聲請更生事件，本院裁定如下：
    主  文
聲請人更生之聲請駁回。
聲請費用由聲請人負擔。
    理  由
一、按債務人與金融機構協商成立者，不得聲請更生或清算，但
    因不可歸責於己之事由，至履行顯有重大困難者，不在此限
    。本條例施行前，債務人依金融主管機關協調成立之中華民
    國銀行公會會員辦理消費金融案件無擔保債務協商機制與金
    融機構成立之協商，準用前項之規定，消費者債務清理條例
    （下稱消債條例）第151 條第5 項、第6 項分別定有明文。
    又按債務人不能清償債務或有不能清償之虞者，得依本條例
    所定更生或清算程序，清理其債務，同條例第3 條定有明文
    。另按聲請更生或清算不合程式或不備其他要件者，法院應
    以裁定駁回之，但其情形可以補正者，法院應定期間先命補
    正，復為同條例第8 條所明定。
二、本件聲請意旨略以：聲請人有不能清償債務情事，前曾於民
    國95年6 月依中華民國銀行公會會員辦理消費金融案件無擔
    保債務協商機制（下稱95協商）與最大債權金融機構香港上
    海豐商業銀行股份有限公司（下稱豐銀行）成立協商，
    協商條件為每月還款新臺幣（下同）1 萬7,982 元。聲請人
    每月收入約為3 萬至4 萬元，然每月除個人基本生活費外，
    尚須扶養聲請人之父親鄭文德、叔叔鄭文圳，每月必要支出
    高達6 萬8,398 元，已逾每月所能支配之金額，因而毀諾。
    且聲請人無擔保或無優先權之債務總額未逾1,200 萬元，復
    未經法院裁定開始清算程序或宣告破產。為此，聲請更生云
    云。
三、查聲請人所主張之上開事實，除每月必要支出金額外，業據
    提出財產歸屬資料清單、96年及97年度綜合所得稅各類所得
    資料清單、全戶戶籍謄本、無擔保債務還款計畫及財團法人
    金融聯合徵信中心當事人綜合信用報告－債務清理條例前置
    協商專用債權人清冊、薪資單影本、中華民國銀行公會會員
    辦理消費金融案件無擔保債務協商機制協議書、薪資轉帳存
    摺封面及內頁影本（見本院卷一第19、22、26至28、33至36
    、92、93、207 、208 至250 頁）等為證，堪信為真實。茲
    本件應審酌者，乃聲請人是否有不可歸責於己之事由致履行
    協商條件顯有重大困難之情事。本院以：
  (一)聲請人雖稱其需扶養其叔父鄭文圳，惟又自陳鄭文圳尚有四
    名姊妹（見本院卷一第11頁），可知聲請人非民法第1115條
    所規定鄭文圳之第一順位扶養義務人，對鄭文圳無扶養義務
    ，要不能因聲請人寬列扶養範圍，致債權人減少受償之機會
    ，故該筆扶養費即不應准予認列。
  (二)聲請人自陳其父鄭文德尚有定期存款50萬3,144 元（見本院
    卷二第6 頁），96年度利息收入達1 萬38元，是否不能維持
    生活而得請求聲請人扶養，已非無疑。況鄭文德與聲請人及
    鄭鴻銘共同居住，必共用部分資源而能減少開銷，每月生活
    支出當低於單獨生活戶，而聲請人前於申請前置協商時，亦
    陳明需負擔鄭文德扶養費金額僅為5,000 元，且鄭文德除聲
    請人外，尚有一子鄭鴻銘、一女鄭雅玲，按民法1115條第3
    項規定，應按各自資力負擔鄭文德之扶養費，今依聲請人主
    張上情，係因併需負擔鄭文德扶養費而不能清償債務維持生
    活，又無證據證明鄭鴻銘及鄭雅玲亦均無資力扶養鄭文德，
    聲請人逕行列計對鄭文德應每月給付1 萬792 元之扶養費，
    主張為必要生活支出，洵有未合。
  (三)再聲請人於98年7 月31日陳報狀中主張，其每月必要生活費
    用，包括房屋貸款1 萬7,500 元、膳食5,700 元、交通2,64
    0 元、健保650 元、水費200 元、電費1,350 元、瓦斯費72
    0 元、電話費400 元、雜支1,000 元與地價稅、房屋稅、所
    得稅共計1,660 元、國民年金674 元，合計3 萬2,494 元云
    云。惟前開各項支出，除地價稅、房屋稅及國民年金外，均
    為一般生活必要之支出，應認屬內政部社會司所公告之99年
    度臺北縣基本每月最低生活費標準1 萬792 元所含括，而且
    上開水、電、瓦斯、電話費部分，因聲請人非單獨生活戶，
    該等費用本應由鄭鴻銘、鄭文德共同分攤，而不能全數論列
    為聲請人生活之必要支出。參酌消債條例之立法目的，既在
    於使不幸陷入經濟困境之人得以清理債務、重建生活，並在
    清理過程中能保有符合人性尊嚴之最低基本生活，並非維持
    聲請人過去慣常之生活水平，故評估聲請人是否有不能清償
    債務或有不能清償之虞時，不得由聲請人任意主張其基本生
    活費用之數額。是聲請人居住在臺北縣淡水鎮，其每月必要
    生活費用應以99年度臺北縣每人每月最低生活費標準1 萬79
    2 元加計應納國民年金674 元，合計1 萬1,466 元計算之，
    且此為包含租屋居住、交通、餐飲等生活必須全部支出在內
    之數額。聲請人雖陳報每月需支出房貸1 萬7,500 元，惟聲
    請人之收入既不足以清償債務，自無由許其優先用以清償房
    屋貸款，藉以累積自身財富使現有不動產之物上負擔減少，
    致無法清償無擔保債權人之債權，是此項房屋貸款及因保有
    房地受課徵之房屋稅、地價稅等需費，均不能認為係應優先
    於無擔保債務加以清償之必要支出。
  (四)依上所述，以聲請人97年毀諾時每月平均薪資3 萬8,847 元
    計算（以97年度綜合所得稅各類所得資料清單列計），扣除
    必要生活費用1 萬1,466 元後，仍尚餘2 萬7,381 元，縱以
    聲請人所任職之思麥爾有限公司傳真之聲請人98年度全年薪
    資單（見本院卷二第17頁）所載，聲請人98年每月實際收入
    3 萬7,204 元計算，扣除上開必要生活支出後，仍餘2 萬5,
    738 元，均足以履行其與豐銀行協商之每月還款金額1 萬
    7,982 元，聲請人主張其因不可歸責於己之事由，致履行協
    商條件顯有重大困難云云，尚非可採。
  (五)另銀行公會針對95協商後毀諾之債務人，已提供「個別協商
    一致性方案」。聲請人現年僅33歲，正值壯年，猶有工作能
    力及相當之收入，為使其債務得以徹底解決，早日獲得經濟
    生活重生，同時取得全體債權人與債務人間利益平衡，或可
    循上開途逕，與最大債權銀行再次協商，併此敘明。
四、綜上，聲請人既曾與最大債權金融機構成立95協商，又無不
    可歸責於己之事由而毀諾，其向本院聲請更生，即與首揭消
    債條例第151 條第6 項準用第5 項但書規定不符，且此要件
    之欠缺為無從補正，揆之首揭規定，自應駁回本件更生之聲
    請，爰裁定如主文。
中    華    民    國    99    年    3     月    12    日
                  民事第二庭  法      官  蕭錫証
上為正本係照原本作成。
如不服本裁定，應於裁定送達後10日內，以書狀向本院提出抗告
，並繳納抗告費新臺幣1千元。
中    華    民    國    99    年    3     月    12    日
                              書  記  官  羅伊安

司法院資訊處製作；財團法人民間司法改革基金會備份。
